【裁判字號】    95,台上,1003
【裁判日期】    950302
【裁判案由】    偽造文書
【裁判全文】
最高法院刑事判決            九十五年度台上字第一００三號
    上  訴  人  台灣高等法院台中分院檢察署檢察官
    上  訴  人
    即  被  告  甲○○
                        16號.
上列上訴人等因被告偽造文書案件，不服台灣高等法院台中分院
中華民國九十二年七月十六日第二審判決（九十二年度上訴字第
一００五號，起訴案號：台灣台中地方法院檢察署九十一年度偵
字第五七二一號），提起上訴，本院判決如下：
    主  文
原判決撤銷，發回台灣高等法院台中分院。
    理  由
本件原判決認定上訴人即被告甲○○為翁生湖之長媳，而翁生湖
在台中縣神岡鄉農會（現由合作金庫銀行接管）圳堵辦事處，設
有第００四八六－三號帳戶並領有存摺，翁生湖已九十高齡且與
其配偶翁王碧霞皆為文盲，於民國九十年十二月六日曾將存摺及
印鑑等物交予識字之被告，託其前往上開農會辦事處辦理提款，
借予被告小姑陳翁菊使用，被告於提款後未將存摺、印鑑歸還翁
生湖、翁王碧霞，而藉持有該存摺、印鑑之便，基於意圖為自己
不法所有之概括犯意，於九十年一月十一日及同年月十九日，持
該存摺及印鑑前往上開農會辦事處，在活期存款取款憑條上盜用
翁生湖之印章，偽造如原判決附表一所示之提款金額後，將存摺
及提款憑條持向該農會經辦人員領款，致該農會經辦人員陷於錯
誤而先後交付被告如原判決附表一所示之款項，足以生損害於台
中縣神岡鄉農會及翁生湖等情。因而撤銷第一審判決，改判論處
被告連續行使偽造私文書，足以生損害於他人罪刑（累犯），固
非無見。
惟查：(一)、認定犯罪事實所憑之證據，須實際存在，就該案卷宗
不難考見者，始克當之。倘判決書內所記載之證據，與卷宗內筆
錄或文件之內容不相適合，則其判決之根據，實際上並不存在，
自屬採證違法。原判決認定被告有前揭犯行，係以被告確有前揭
犯行，業據告訴人翁生湖指訴綦詳，為其主要論據之一。然翁生
湖於第一審供稱：伊之神岡鄉農會存簿、印章平常交由伊太太（
即翁王碧霞）保管；伊不記得該存簿存款被被告提款五次；伊不
知道翁王碧霞將存簿、印章交給被告保管（第一審卷第三十二至
三十三頁）等情，其並未指稱被告有原判決事實欄所載之犯行，
且第一審於訊問翁生湖後並據以論斷：翁生湖處理日常事務之能
力確較一般常人為低；告訴狀所載內容均非翁生湖所知情（第一
審判決理由欄四、(一)）。原判決認定上情所依憑翁生湖之指述，
核與卷宗內翁生湖之第一審筆錄所載內容不盡相符，其認定事實
所採之證據難謂於法無違，已有未合。(二)、有罪之判決書，對於
被告有利之證據不採納者，應記載其理由，刑事訴訟法第三百十
條第二款定有明文。原判決論斷被告辯稱：伊向翁王碧霞借用如
原判決附表一編號一所示之十萬元，不足採信，係依憑翁王碧霞
否認上情為其主要論據。然翁王碧霞前後供述情節不一（第一審
判決理由欄四、(二)），又證人翁有來證稱：伊知道被告於九十年
一月十一日提領十萬元之事，那是整修房子不夠錢，伊叫被告去
跟伊母親（即翁王碧霞）借三十萬元，還有算利息，二十萬元是
伊母親另外籌錢給伊，不夠的十萬元就領伊父親（即翁生湖）的
錢來湊，……（第一審卷第五十八至五十九頁）等情。翁有來上
開供述各情是否屬實，其與被告是否有該部分之犯行攸關，自應
詳予調查釐清論述說明。原審就上情未詳予調查釐清，逕以翁王
碧霞非無瑕疵之片面指述認定被告有該部分犯行，復未論述說明
翁有來上開供述各情是否屬實，苟翁有來上開供述各情係屬事實
，其何以不能為有利被告論斷之理由，其查證未盡且理由欠備，
遽行判決，尚有未洽。檢察官及被告上訴意旨指摘原判決不當，
尚非全無理由。按第三審法院應以第二審判決所確認之事實為判
決基礎，刑事訴訟法第三百九十四條第一項前段定有明文。原判
決上述之違背法令，影響於事實之確定，本院無可據以為裁判，
應將原判決撤銷，發回原審法院更為審判。原判決不另為無罪諭
知部分，基於審判不可分之原則，併予發回，附此敘明。
據上論結，應依刑事訴訟法第三百九十七條、第四百零一條，判
決如主文。
中    華    民    國  九十五  年    三    月    二    日
                      最高法院刑事第一庭
                          審判長法官  董  明  霈
                                法官  林  茂  雄
                                法官  張  祺  祥
                                法官  呂  永  福
                                法官  洪  佳  濱
      本件正本證明與原本無異
                                      書  記  官
中    華    民    國  九十五  年    三    月    九    日
                                                      Y


司法院資訊處製作；財團法人民間司法改革基金會備份。
